最高法院刑事判決　　　　　　　　　 110年度台上字第2956號
上　訴　人　臺灣高等檢察署高雄檢察分署檢察官楊慶瑞
上　訴　人　柯彥廷
（被　告）　　　　　


　　　　　　張祐舜


上二人共同
選任辯護人　梁智豪律師
上　訴　人　顏甫翰
（被　告）　　　　　


　　　　　　穆冠宇



　　　　　　潘佳宏



上　一　人
選任辯護人　林朋助律師
被　　　告　鄭百東




上列上訴人等因被告等加重詐欺等罪案件，不服臺灣高等法院高
雄分院中華民國110年1月26日第二審判決（109年度上訴字第129
6號，起訴案號：臺灣屏東地方檢察署108年度偵字第4254、4992
號），提起上訴，本院判決如下：
    主  文
原判決關於鄭百東部分撤銷，發回臺灣高等法院高雄分院。
其他上訴駁回。
    理  由
壹、撤銷發回（即被告鄭百東）部分：
一、本件原判決認被告鄭百東有其事實欄及其附表（下稱附表）
    一編號13、附表二編號1、2所載之參與犯罪組織、幫助三人
    以上共同以電子通訊對公眾散布而詐欺取財等犯行，因而撤
    銷第一審關於此部分之科刑判決，改判仍依想像競合犯之規
    定論以附表二編號1 之幫助三人以上共同以電子通訊對公眾
    散布而犯詐欺取財之罪刑，及附表二編號2 之幫助三人以上
    共同以電子通訊對公眾散布而犯詐欺取財之罪刑，固非無見
    。
二、惟查：有罪判決書所載之主文、事實、理由，前後必須互相
    一致，否則即屬判決理由矛盾之違法；判決雖載理由，但不
    能憑以斷定其所為論述之根據者，則屬判決理由不備之違法
    。又正犯、幫助犯之區別，係以行為人主觀之犯意及客觀之
    犯行為標準，若以自己犯罪之意思而參與犯罪，無論其所參
    與者是否犯罪構成要件之行為，或以幫助他人犯罪之意思而
    參與犯罪構成要件之行為，皆為正犯；若基於幫助他人犯罪
    之意思，而參與犯罪構成要件以外之行為，亦即僅單純提供
    物質或精神之助力，始為幫助犯。而刑法共同正犯之成立，
    只要各參與犯罪之人，在主觀上具有明示或默示之犯意聯絡
    （即共同行為決意），或客觀上有行為之分擔（即功能犯罪
    支配），即足當之。亦即，行為人彼此在主觀上有相互利用
    對方行為，充當自己犯罪行為之意思，以達成共同犯罪之目
    的，客觀上呈現分工合作，彼此互補，協力完成犯罪之行為
    模式即屬之，並不以參與人「全程」參與犯罪所有過程或階
    段為必要。是以，倘行為人具有為達成共同犯罪目的而相互
    利用對方行為之犯意者，即具有以自己犯罪意思而參與犯罪
    之正犯犯意，縱其所為係構成要件以外之行為，亦應於其意
    思聯絡範圍內論以共同正犯而非幫助犯。本件原判決於事實
    欄記載鄭百東受林澤亞招募，明知林澤亞成立以實施詐欺為
    手段，具有持續性及牟利性之有結構組織即電信詐騙機房之
    詐騙集團（下稱本案詐騙集團），且其目的係為實施電話詐
    騙，而基於參與犯罪組織犯意加入之，理由欄並說明鄭百東
    負責機房人員之膳食採買與烹飪，其與其餘被告各司其職，
    彼此間相互配合及支援，所組成於一定期間內存續以實施詐
    欺犯罪為目的之結構完善之組織，顯屬具有持續性及牟利性
    、有結構之犯罪組織等旨，已認鄭百東參與犯罪組織時已明
    知本案詐騙集團之犯罪手段，且其與本案詐騙集團成員間具
    有共同犯罪目的，彼此配合、支援而形成完善之犯罪結構。
    則依上說明，鄭百東就本案詐騙集團成員所犯三人以上共同
    以電子通訊對公眾散布而詐欺取財之犯行，彼此間似應已具
    有為共同犯罪目的而互相利用各自行為之犯意聯絡，屬以自
    己犯罪的意思而參與犯罪，為共同正犯。然原判決於理由欄
    又接著說明鄭百東所為僅負責機房人員之膳食採買與烹飪工
    作，係犯罪構成要件以外之行為，且無證據證明其與本案詐
    騙集團共犯有共同實行犯罪之犯意，而認定鄭百東屬幫助犯
    。原判決此部分事實之認定及理由之記載，即不無判決理由
    矛盾之違法。又鄭百東主觀上何以不具備以自己犯罪意思之
    正犯犯意參與本案詐騙集團成員所實行三人以上共同以電子
    通訊對公眾散布而詐欺取財之犯行，而僅具有幫助他人犯罪
    意思之幫助犯意，亦未見原判決詳予說明，亦難謂無判決理
    由不備之違法。
三、以上或為檢察官上訴理由所指摘，或為本院得依職權調查之
    事項，且原判決上開違誤，已影響鄭百東犯罪事實之確定，
    本院無從據以自為裁判，應認此部分有撤銷發回更審之原因
    。
貳、上訴駁回（即上訴人柯彥廷、潘佳宏、張祐舜、顏甫翰、穆
    冠宇）部分：
一、刑事訴訟法第377 條規定，上訴於第三審法院，非以判決違
    背法令為理由，不得為之。是提起第三審上訴，應以原判決
    違背法令為理由，係屬法定要件。如果上訴理由書狀並未依
    據卷內訴訟資料，具體指摘原判決不適用何種法則或如何適
    用不當，或所指摘原判決違法情事，顯與法律規定得為第三
    審上訴理由之違法情形，不相適合時，均應認其上訴為不合
    法律上之程式，予以駁回。至原判決有無違法，與上訴是否
    以違法為理由，係屬二事。本件原審審理結果，認定上訴人
    柯彥廷、張祐舜、穆冠宇、潘佳宏等人（下稱柯彥廷等人）
    有原判決事實欄及附表一編號2、4、7、11；附表二編號1、
    2 所載之參與組織犯罪、三人以上共同以電子通訊對公眾散
    布而詐欺取財等犯行明確，因而維持第一審關於其等此部分
    之科刑判決（各2 罪），駁回柯彥廷等人之上訴，已詳述其
    認定犯罪事實所憑之心證理由。
二、原判決已於事實認定潘佳宏參與上開犯罪組織，負責擔任第
    二線假冒大陸地區公安人員，而與林澤亞及柯彥廷等人共同
    基於以電子通訊對公眾散布而詐欺取財之犯意聯絡，向被害
    人葛晨等人詐財得逞；理由並說明潘佳宏如何構成共同正犯
    之理由，核無違法可言。潘佳宏上訴意旨主張原判決就其究
    屬共同正犯或幫助犯之說明，有判決理由矛盾之違法云云，
    顯非依據卷證而為指摘，難認係適法之第三審上訴理由。
三、刑之量定與定應執行刑，屬為裁判之法院得依職權裁量之事
    項，苟其量刑已以行為人之責任為基礎，並斟酌刑法第57條
    各款所列情狀，說明其所側重之量刑事由，而在法定刑度內
    ，酌量科刑，無顯然失當或違反公平、比例及罪刑相當原則
    者，亦無偏執一端，致明顯失出失入情形；定應執行刑部分
    合於刑法第51條之規定，又未違反平等原則、責罰相當原則
    ，自不得指為違法。原判決就柯彥廷等人所犯，說明第一審
    審酌詐騙集團猖獗多年，造成被害人重大損害，且對社會秩
    序、善良風俗有不良影響，本案詐騙集團又係以有組織、規
    模、縝密分工之方式，對在美國華人施用詐術，破壞、干擾
    社會正常交易秩序及大眾互信，且有損我國國際形象，影響
    國際交流互信，助長詐騙歪風盛行，並參以柯彥廷等人於本
    件之犯罪動機、目的、手段、期間、詐騙金額、侵害法益之
    程度，及其等之智識程度、品行、家庭生活及經濟狀況、犯
    後態度等一切情狀，分別量處柯彥廷等人如附表二所示輕重
    有別之刑度，再分別定其應執行刑，並無違誤等旨，核屬原
    審刑罰裁量權之適法行使，尚無柯彥廷、張祐舜上訴理由泛
    指原審量刑過重之違法，亦無穆冠宇、潘佳宏上訴理由所指
    調查未盡或判決理由不備，而有違反刑法第57條規定，或違
    反平等原則、罪刑相當原則之情形。柯彥廷等人之上訴理由
    ，並未依卷內資料而為具體指摘，難認係適法之上訴第三審
    之理由。
四、第三審上訴書狀，應敘述上訴之理由，其未敘述者，得於提
    起上訴後20日內補提理由書於原審法院，已逾上述期間，而
    於第三審法院未判決前仍未提出上訴理由書狀者，第三審法
    院應以判決駁回之，刑事訴訟法第382 條第1項、第395條後
    段定有明文。原判決認上訴人顏甫翰有事實欄及附表一編號
    6 、附表二編號1、2所載之參與組織犯罪、三人以上共同以
    電子通訊對公眾散布而詐欺取財等犯行，因而維持第一審此
    部分之科刑判決（共2罪），顏甫翰不服原判決，於民國110
    年2 月19日提起上訴，惟未敘明上訴理由，迄今逾期已久，
    於本院未判決前仍未補提理由書，是其上訴並非合法，應予
    駁回。
參、依刑事訴訟法第395條、第397條、第401條，作成本判決。
中    華    民    國   111    年    1     月    27    日
                  刑事第三庭審判長法  官  徐  昌  錦  
                                  法  官  林  恆  吉  
                                  法  官  周  政  達  
                                  法  官  林  海  祥  
                                  法  官  侯  廷  昌  
本件正本證明與原本無異
                                  書記官
中    華    民    國   111    年    2     月    9     日